【裁判字號】    99,上訴,414
【裁判日期】    990518
【裁判案由】    毒品危害防制條例
【裁判全文】
臺灣高等法院臺中分院刑事判決         99年度上訴字第414號
上  訴  人
即  被  告  甲○○
選任辯護人  邱寶弘律師
上列上訴人因毒品危害防制條例案件，不服臺灣苗栗地方法院98
年度訴字第754號中華民國98年12月23日第一審判決（起訴案號
：臺灣苗栗地方法院檢察署98年度偵字第5500號），提起上訴，
本院判決如下：
    主  文
原判決撤銷。
甲○○販賣第二級毒品，累犯，處有期徒刑柒年伍月，未扣案因
販賣第二級毒品所得新臺幣壹仟元沒收，如全部或一部不能沒收
時，以其財產抵償之；又販賣第二級毒品，累犯，處有期徒刑柒
年伍月，未扣案因販賣第二級毒品所得新臺幣壹仟元沒收，如全
部或一部不能沒收時，以其財產抵償之。應執行有期徒刑柒年拾
月，未扣案因販賣第二級毒品所得合計新臺幣貳仟元沒收，如全
部或一部不能沒收時，以其財產抵償之。
其餘被訴販賣第二級毒品部分無罪。
    事  實
一、甲○○（綽號為「阿呆」）前因竊盜案件，經臺灣苗栗地方
    法院以96年度易字第1064號判處應執行有期徒刑4月確定，
    於民國97年5月31日縮刑期滿執行完畢。詎其不知悔改，明
    知甲基安非他命（原審判決誤繕為安非他命）係毒品危害防
    制條例第2條第2項第2款所規定之第二級毒品，依法不得販
    賣，竟基於販賣第二級毒品甲基安非他命以營利之犯意，分
    別為下列行為：
  (一)98年8月23日8時20分許，黎昇（原名黎寶昌）以其持用之00
    00000000號行動電話撥打甲○○持用之0000000000號（該門
    號係甲○○所申請之易付卡門號）行動電話聯繫洽購第二級
    毒品甲基安非他命，經甲○○允諾，旋於同日10時許，2人
    相約在苗栗縣三灣鄉三灣電信局前，由甲○○以1000元之價
    格，販賣第二級毒品甲基安非他命1包予黎昇，並當場收取
    價金及交付毒品。
  (二)98年8月28日17時29分許，黎昇以其持用之0000000000號行
    動電話撥打甲○○持用之0000000000號行動電話，聯繫洽購
    第二級毒品甲基安非他命，經甲○○允諾，旋於同日19時許
    ，2人相約在苗栗縣三灣鄉三灣電信局前，由甲○○以1000
    元之價格，販賣第二級毒品甲基安非他命1包予黎昇，並當
    場收取價金及交付毒品。
二、嗣經警對甲○○持用之0000000000號行動電話依法執行通訊
    監察，始循線查獲上情。
三、案經臺灣苗栗地方法院檢察署檢察官指揮苗栗縣警察局竹南
    分局調查後報告該署檢察官偵查起訴。
    理  由
壹、證據能力部分：
一、按刑事訴訟法第159條第1項規定：「被告以外之人於審判外
    之言詞或書面陳述，除法律有規定者外，不得作為證據」；
    其立法本旨係以證人於審判外之言詞或書面陳述，屬於傳聞
    證據，此項證據，當事人無從直接對於原供述者加以詰問，
    以擔保其真實性，法院亦無從直接接觸證人而審酌其證言之
    憑信性，違背直接審理及言詞審理之原則，除具有必要性及
    信用性情況之除外者外，原則上不認其有容許性，自不具證
    據能力；至所謂具有必要性及信用性情況者，例如刑事訴訟
    法第159條之1、之2、之3、之4、之5情形，仍例外認其有證
    據能力，然此乃係指法院未於審判期日傳喚相關證人到庭，
    案件僅能依靠該等證人於審判外之陳述以為判斷之情形，始
    需就該等審判外供述證據嚴格依照刑事訴訟法第159條之1至
    之5 所定要件一一檢視各該證人之供述，作為證據之資格。
    倘法院已經依據當事人聲請傳喚證人到庭接受檢辯雙方之交
    互詰問，則法院既已透過直接、言詞審理方式檢驗過該證人
    之前之證詞，當事人之反對詰問權亦已受到保障得以完全行
    使之情況下，該等審判外證據除有其他法定事由（例如：非
    基於國家公權力正當行使所取得或私人非法取得等，而有害
    公共利益，即以一般證據排除法則為判斷），應認該審判外
    供述已得透過審判程式之詰問檢驗，而取得作為證據之資格
    ，亦即其審判外供述與審判中供述相符部分，顯然已經構成
    具備可信之特別情狀，當然有證據資格（實務上之作用常為
    引用該等陳述與審判中陳述相符，強化該證人供述之可信度
    ），其不符部分，作為檢視審判中所為供述可信與否之彈劾
    證據，當無不許之理，甚者，其不符部分倘係於司法警察、
    檢察事務官調查中之供述，作為認定被告犯罪與否或不構成
    犯罪與否之證據，亦僅需依照刑事訴訟法第159條之2規定，
    斟酌其審判外供述作成外部環境、製作過程、內容、功能等
    情況認為之前供述較為可信，即可取得證據之資格，而作為
    認定事實之證據資格（最高法院94年度台上字第2507號、95
    年度台上字第2515號判決同此意旨）。再按刑事訴訟法第15
    9條第1項規定：「被告以外之人於審判外之言詞或書面陳述
    ，除法律有規定者外，不得作為證據」，被告以外之人於檢
    察事務官、司法警察官或司法警察調查中所為之陳述，基於
    實體發現真實之訴訟目的，依同法第159條之2規定，如與審
    判中之陳述不符時，經比較結果，其先前之陳述，相對「具
    有較可信之特別情況」，且為證明犯罪事實存否所「必要」
    者，係指陳述是否出於供述者之真意、有無違法取供情事之
    信用性而言，故應就調查筆錄製作之原因、過程及其功能等
    加以觀察其信用性，據以判斷該傳聞證據是否有特別可信之
    情況而例外具有證據能力，並非對其陳述內容之證明力如何
    加以論斷，二者之層次有別，不容混淆（最高法院94年度台
    上字第629號判決亦同此意旨）。經查：本件證人黎昇、丙
    ○○經原審或本院於審判期日傳喚到庭，與上訴人即被告（
    下稱被告）甲○○行交互詰問程序，直接言詞審理檢視其證
    詞，故其於警詢之供述，對於被告當然已取得作為證據之資
    格，相符部分，自有證據能力；另不符部分，本院斟酌：其
    等於前開警詢筆錄製作之過程，係由警員先詢問其年籍資料
    後，復為權利事項之告知，進而詢問到派出所製作警詢筆錄
    之原因再制作警詢筆錄，亦查無系爭筆錄有何違法或不當取
    得之情形，是其警詢證述內容之形成，顯係出於自由意志而
    為證述，且查無其他證據足使本院認證人黎昇、丙○○於警
    詢中之證言，有何違法取供情事之虞，依前開條文之意旨，
    證人黎昇、丙○○於警詢中之證言，核其性質雖屬傳聞證據
    ，但就警詢筆錄製作之過程加以觀察其信用性，且為證明犯
    罪事實存否所「必要」，認其等證言例外具有證據能力。
二、按檢察官職司追訴犯罪，就審判程式之訴訟構造言，檢察官
    係屬與被告對立之當事人一方，偵查中對被告以外之人所為
    之偵查筆錄，或被告以外之人向檢察官所提之書面陳述，性
    質上均屬傳聞證據。在理論上，如未予被告反對詰問、適當
    辯解之機會，一律准其為證據，似有違當事人進行主義之精
    神，對被告之防禦權亦有所妨礙；然而現階段刑事訴訟法規
    定檢察官代表國家偵查犯罪、實施公訴，必須對於被告之犯
    罪事實負舉證之責，依法其有訊問被告、證人及鑑定人之權
    ，證人、鑑定人且須具結，而實務運作時，偵查中檢察官向
    被告以外之人所取得之陳述，原則上均能遵守法律規定，不
    致違法取供，其可信性極高，為兼顧理論與實務，乃於修正
    刑事訴訟法時，增列第159條之1第2項，明定被告以外之人
    （含被害人、證人等）於偵查中向檢察官所為陳述，除顯有
    不可信之情況外，得為證據（最高法院95年度台上字第1044
    號判決）；且按，刑事訴訟法第159條之1第2項，明定被告
    以外之人於偵查中向檢察官所為陳述，除顯有不可信之情況
    外，得為證據。所謂「不可信之情況」，由法院審酌被告以
    外之人於陳述時之外在環境及情況而為判斷。被告以外之人
    於偵查時，是否與被告對質，與其陳述時之外在環境並無必
    然之關聯，自不得以偵查中未經被告詰問，逕認該陳述無證
    據能力。至該等陳述與事實是否相符，要屬證據證明力之問
    題，與證據能力之有無，不容混淆（最高法院95年台上字第
    1585號判決）。另按證人於檢察官偵查中所為之陳述，審酌
    該陳述作成之客觀條件及環境，認其心理狀態健全，並無受
    到脅迫、利誘或詐欺，自非顯有不可信之情形，依刑事訴訟
    法第159條之1第2項規定，亦得為證據（最高法院95年度台
    上字第934號判決）。經查，證人黎昇、丙○○於檢察官偵
    查中分別證述親身經歷情節，非屬傳聞證據，且渠等亦均無
    受到脅迫、利誘或詐欺情形，並無顯不可信之情況存在，而
    原審或本院審理時，亦傳喚證人黎昇、丙○○到庭，業經保
    障被告之對質詰問權，是被告及辯護人空言爭執證人黎昇、
    丙○○於偵查中之證詞證據能力，即無可採，應認證人黎昇
    、丙○○於檢察官偵訊時之證詞，具有證據能力。
三、再按，有事實足認被告或犯罪嫌疑人有最輕本刑為3年以上
    有期徒刑之罪嫌，並危害國家安全或社會秩序情節重大，而
    有相當理由可信其通訊內容與本案有關，且不能或難以其他
    方法蒐集或調查證據者，得發通訊監察書，又該通訊監察書
    ，偵查中由檢察官依司法警察機關聲請或依職權以書面記載
    第11條之通訊監察書應記載之事項，並敘明理由、檢附相關
    文件，聲請該管法院核發，通訊保障及監察法第5條第1項第
    1款、第2項定有明文。查本案起訴書所引之通訊監察譯文，
    係經本院核發通訊監察書予以監聽錄音所製作，監聽電話為
    被告所持用之0000000000號行動電話，有原審98年7月31日
    核發之98年聲監字第000299號通訊監察書及電話附表（監聽
    期間98年7月31日至同年8月29日）、98年8月20日核發之98
    年聲監續字第000489號通訊監察書及電話附表（監聽期間98
    年8月28日至同年9月26日）在卷可稽（偵查卷第59至60頁、
    第65至66頁），係依法所為之監聽。是以被告於上開監聽對
    話中所為之陳述，係屬被告於審判外之陳述，而非被告以外
    之人審判外之陳述，並非我國刑事訴訟法傳聞法則適用之對
    象，暨司法警察機關對於被告之電話實施監聽之結果，係實
    施刑事訴訟程序之公務員依法定程序所取得之證據，該等證
    據依刑事訴訟法第158條之4規定之反面解釋，自有證據能力
    。而監聽錄音製作之譯文，雖通常為偵查犯罪機關單方面製
    作，然若被告或訴訟關係人對其真實性並無爭執，經法院於
    審判期日提示譯文供當事人辨認、表示意見並為辯論者，程
    式自屬適法（最高法院95年度台上字第295號、96年度台上
    字第7147號判決意旨可資參照）。本案通訊監察譯文經本院
    於審理中提示予被告及辯護人表示意見，被告、辯護人對於
    其真實性並無爭執，而本院審酌電話監聽侵害被告權益之種
    類及輕重、對於被告訴訟上防禦不利益之程度、犯罪所生之
    危害或實害等情形，兼顧人權保障及公共利益之均衡維護，
    亦認此部分電話監聽合於比例原則，依照上開之說明，本案
    卷內相關之通訊監察譯文則應有證據能力。
四、末按傳聞法則之重要理論依據，在於傳聞證據未經當事人之
    反對詰問予以核實，乃予排斥，惟若當事人已放棄對原供述
    人之反對詰問權，於法院審判時表明同意該等傳聞證據可作
    為證據，基於證據資料愈豐富，愈有助於真實發現之理念，
    並貫徹刑事訴訟法修法加重當事人進行主義之精神，確認當
    事人對於證據能力有處分權之制度，傳聞證據經當事人同意
    作為證據，法院認為適當者，亦得為證據。另當事人於調查
    證據時，對於傳聞證據表示「沒有意見」、「對於證據調查
    無意見」，而未於言詞辯論終結前聲明異議，應視為已有將
    該等傳聞證據採為證據之同意，此刑事訴訟法第159條之5定
    有明文。經查：本案所引之下列其他證據，本院於審理中均
    一一踐行「告以要旨」程序，檢察官、被告、辯護人在知悉
    上開證據係審判外陳述之情形下，對於各該審判外之陳述均
    分別表示「沒有意見」，或僅就上開陳述是否真實表示意見
    ，並未於言詞辯論終結前就證據能力聲明異議；而本院審酌
    該等陳述作成時之情況，認為其證據之取得過程並無瑕疵，
    且與待證事實具有關連性，證明力非明顯過低，而具適當性
    ，是自應具有證據能力。
貳、實體部分：
一、訊據被告甲○○固坦承使用0000000000號行動電話，且認識
    綽號「寶哥」之黎昇，惟矢口否認有何販賣甲基安非他命之
    犯行，辯稱：黎昇第一次打電話給伊時，伊在家，黎昇要伊
    去三灣國中旁的小吃店喝酒，伊與黎昇在小吃店喝酒時，黎
    昇問伊有無使用甲基安非他命，伊稱伊已經戒了；第二次黎
    昇打電話給伊，當時伊在睡覺，黎昇要伊去他住處，伊回答
    說好，然伊就繼續睡覺，並未前往黎昇住處，況且黎昇家對
    面就是派出所，伊怎麼可能在他家交易毒品云云。
二、惟查：
  (一)依證人黎昇於98年10月13日警詢時證稱：「（你為何要吸食
    毒品安非他命《應為甲基安非他命，以下均同》？）我是因
    為之前有喝酒，為了解酒，才吸食毒品安非他命。（你從98
    年7至8月份，所吸食毒品安非他命來源為何？如供出毒品來
    源，因而查獲者，可減輕其刑？）我都是向1 個綽號『阿呆
    』之男子所購買的。（該綽號阿呆之男子真實姓名及年籍為
    何？目前居於何處？）我不知道他的真實姓名，而且他居無
    定所，所以我不清楚他住在何處。我們是10幾年前在苗栗市
    認識的，平時很少見面，是於今年4至5月份許，在三灣鄉1
    間臭豆腐店碰見，才又開始有聯繫。（你是如何聯絡綽號『
    阿呆』之男子？綽號『阿呆』之男子有無聯絡電話及交通工
    具？）我都是用0000000000號之行動電話與他聯繫，我並不
    清楚他有無使用其他行動電話，『阿呆』都騎乘1部重機車
    ，車牌號碼為何我不清楚。（現警方提供犯罪嫌疑人紀錄表
    供你指認，該表內共6個人照片，編號幾號之人為綽號『阿
    呆』之人？）經我指認該表內編號4.號之男子就是阿呆《警
    察查證年籍資料姓名為甲○○、50.01.20、Ｚ000000000、苗
    栗縣頭份鎮流東里16鄰全家福新村7號》無誤。（最初你是
    如何知悉綽號『阿呆』之男子有在販賣毒品？）我是在無意
    間問他時，他才告訴我有辦法弄到毒品安非他命。（經警方
    調閱通聯紀錄，你於98年8月23日8時20分及98年8月28日17
    時29分，以行動電話0000000000號撥打甲○○之0000000000
    號行動電話，向其購買毒品，是否屬實？有無購買到毒品？
    以何價位？購得毒品數量為何？）經我親閱通聯譯文內容，
    那就是我向甲○○購買毒品之經過。我總共向甲○○購買過
    兩次毒品安非他命，我兩次都是以1000元購得毒品安非他命
    1小包，毒品重量我不清楚。（你向甲○○購買毒品安非他
    命方式為何？如何交易？）我都是用我申請使用的00000000
    00號電話，撥打給甲○○使用的0000000000號電話聯絡購買
    安非他命，就是前面警察所提供之通聯對話內容。第1次交
    易時間是在98年8月23日10時許，第2次是於98年8月28日晚
    上19時許，地點都是約在三灣鄉電信局前交易，雙方一手交
    錢一手交貨。（你是否知悉尚有哪些毒品人口向甲○○購買
    毒品？）我不知道。（你與甲○○有無恩怨糾葛？）沒有。
    」等語（98年度偵字第5500號卷第37-42頁）。
  (二)證人黎昇於98年10月13日偵訊時證稱：「（觀勒次數？）沒
    有。（從何時開始施用毒品？）98年8月間開始施用安非他
    命。最近1次是在98年10月10日早上4點多在三灣大橋的路邊
    有施用安非他命，方法是用鋁箔紙用打火機燒烤施用。（你
    施用安非他命的鋁箔紙跟打火機在何處？）用完就丟棄了。
    （你施用的安非他命向何人買？）向1位綽號阿呆年約40幾
    歲的男子買的。（你認識阿呆多久？）認識約10幾年，沒有
    很熟。他跟我都是三灣鄉同鄉的，我不知他的真實姓名。（
    『提示指認照片』綽號阿呆是否有在指認表內？）有。編號
    4.就是阿呆。相片清楚，我可以辨認編號4.就是阿呆。（你
    是用何方式與阿呆聯繫買安非他命？）我用我的電話000000
    0000，打給阿呆0000000000的電話。（你們在電話中，是用
    何代號稱呼安非他命？）我問阿呆有無東西。（客家話如何
    說？）有沒有貨。（『提示98年8月23日上午8點20分之通聯
    譯文』這次你跟阿呆買多少錢的何毒品？）買1000元的安非
    他命，地點約在三灣鄉的電信局前面交貨，當時是一手交錢
    一手交貨。（『98年8月28日下午5點29分之通聯譯文』你跟
    阿呆買多少錢何毒品？）也是1000元的安非他命。地點也是
    三灣鄉的電信局前面交貨，也是一手交錢一手交貨。（你第
    1次98年8月23日買的時間是早上8點或10點？）大概就是通
    話之後的1、2個鐘頭。第2次買的時間也是通話後的1、2個
    鐘頭。（你是如何得知阿呆有在賣安非他命？）我跟阿呆在
    一起喝酒聊天時，就聊到這個東西，阿呆就跟我說他有辦法
    去弄這個東西回來。（你這2次都是跟阿呆本人買安非他命
    ？）是。錢也都是交給阿呆。（最近是何時跟阿呆又買安非
    他命？）沒有。（雙十節你買的安非他命是向何人買的？）
    是之前跟阿呆買剩下的毒品。（這2次都各買多少安非他命
    ？）都是買1小包一點點而已。（你是如何得知阿呆的00000
    00000的電話？）是阿呆留給我的。（你跟阿呆有無金錢糾
    紛或其他恩怨？）都沒有。我跟他只是一般的朋友。（你確
    實有跟阿呆買這2次的安非他命？）是。（你有無陷害阿呆
    賣安非他命給你？）沒有。」等語（98年度偵字第5500號卷
    第132-136頁）。
  (三)由證人黎昇於警詢及偵訊時之證述可知，黎昇確實於98年8
    月23日8時20分許，以其持用之0000000000號行動電話撥打
    甲○○持用之0000000000號行動電話，與甲○○相約在苗栗
    縣三灣鄉三灣電信局前交易甲基安非他命；同日10時許，2
    人在上開三灣電信局前碰面，甲○○即以1000元之價格，販
    賣重量不詳之甲基安非他命予黎昇。黎昇復於98年8月28日
    17時29分許，以其持用之0000000000號行動電話撥打甲○○
    持用之0000000000號行動電話，與甲○○相約在上開三灣電
    信局前交易甲基安非他命；同日19時許，2人在上開三灣電
    信局前碰面，甲○○即以1000元之價格，販賣重量不詳之甲
    基安非他命予黎昇等情。是有關黎昇如何向被告購買甲基安
    非他命之經過，即相關之聯繫方法、時間、地點、數量、價
    格、收受毒品及付款之方式等，有關交易過程之重要情節，
    證人黎昇於警詢及偵查中之證述均相一致，並無矛盾之處。
    又參諸上開2門號行動電話於98年8月23日8時20分許的電話
    通話內容如下：「B（即黎昇）：我跟你講，有『現』〈客
    語音譯〉嗎？A（即被告）：蛤？B：有『現貨』嗎？。A：
    錢拿去就有了。B：蛤？A：錢拿去馬上就有了。B：要先給
    錢是不是？A：對啦！我怎麼會騙你。B：喔！A：你就先這
    樣，知道嗎？B：喔！A：我等一下馬上就拿進去了。B：好
    。」；於98年8月28日17時29分許的電話通話內容如下：「B
    （即黎昇）：『阿呆』！你在哪裡？A（即被告）：你誰？B
    ：我『博哥』〈客語音譯〉！你現在在哪裡？A：在『珊珠
    湖』。B：喂！先幫我喬1000元給我好嗎？A：好。B：我在
    家等。A：好。B：你馬上過來喔！A：好。」，此有通訊監
    察譯文在卷可稽（98年度偵字第5500號卷第48、50頁）。上
    開監聽之通訊監察譯文固然無法直接證明於98年8月23日、9
    8年8月28日被告與證人黎昇是否有確實完成甲基安非他命之
    交易，然依被告與證人黎昇之通訊監察譯文，雖雙方未明示
    購買甲基安非他命，惟衡之安非他命係第二級毒品，無論持
    有、施用、販賣，均屬違法行為，為治安機關所嚴查，此為
    眾所週知，毒品交易均於隱密下進行，其以通信聯絡亦鮮有
    明白直接以「毒品」、「安非他命」等名稱或相近之用語稱
    之，都以暗語或彼此已有默契之含混語意而為溝通（最高法
    院95年度台上字第7319號判決意旨參照），因此，依上開通
    訊監察譯文，雖未見雙方明言購買毒品之說詞，惟依證人黎
    昇證述有向被告購買甲基安非他命之證詞，並參酌其通訊之
    內容，足徵證人黎昇證述確與被告有交易甲基安非他命之情
    節尚非憑空虛捏，應堪採信。又前揭行動電話通訊監察譯文
    ，與證人黎昇之證述有相當之關聯性，足以補強證人黎昇之
    證詞，而擔保其前開所稱向被告購買甲基安非他命之真實性
    ，是據上事證，足見證人黎昇確實於有約定要向被告購買甲
    基安非他命，否則為何有此對話？參諸證人黎昇於偵查中證
    稱其與被告並無仇恨過節或金錢糾紛等語（98年度偵字第55
    00號卷第135頁），被告亦供稱其與證人黎昇並無恩怨糾紛
    等語（原審卷第32頁），衡諸常情，證人黎昇與被告並無怨
    隙，應無甘冒偽證罪之處罰，誣指被告涉犯法定本刑為無期
    徒刑或7年以上有期徒刑之重罪，而為虛偽陳述之必要，足
    見證人黎昇證述曾於98年8月23日、98年8月28日與被告以行
    動電話聯絡，相約甲基交易安非他命，並由被告親自交付甲
    基安非他命且收取現金1000元乙情應屬真實可信，被告確係
    販賣該2次甲基安非他命予證人黎昇無訛。
  (四)證人黎昇雖於原審審理時翻異前詞，改稱未向被告購買甲基
    安非他命，但其於警詢、偵訊均供稱確於前揭時、地向被告
    購買甲基安非他命，再者，被告雖辯稱98年8月23日係在黎
    昇家中共同施用甲基安非他命等情，惟遍閱證人於警詢、偵
    訊、審理之供述，皆未提及曾與被告共同施用甲基安非他命
    ，且觀證人與被告之數通通訊監察譯文內容，亦未提及曾與
    被告共同施用甲基安非他命，即便被告所辯之共同施用甲基
    安非他命之情，亦是於98年11月5日原審行準備程序時始提
    出，若被告所辯此點屬實，為何之前多次訊問時均未提出，
    況被告前後多次之供述亦反反覆覆，實難採信。至於證人黎
    昇於原審審理時供稱於警詢及偵查時，係因一時心慌，始陳
    述其向被告購買甲基安非他命2次等情，惟經原審詢及為何
    一時心慌而指認被告賣毒，其則供稱係因心虛而編造被告賣
    毒之謊言（原審卷第87頁），然參酌其與被告並無仇恨過節
    或金錢糾紛，應無理由甘冒偽證之重責而誣陷被告，況且，
    警方於指認程序中，係提供包含被告在內共6人之彩色照片
    供其指認，並非單純針對被告之照片進行指認，此有苗栗縣
    警察局竹南分局指認犯罪嫌疑人記錄表及被指認人姓名年籍
    對照表各1件在卷可憑（偵查卷第130-131頁），若其確實因
    一時心慌而虛偽指認，又怎會恰好指認到被告？從而，足見
    其於原審之證述，應為來自被告在庭之壓力，不得不為之迴
    護被告之詞，不足採為有利被告之認定，有關其向被告購買
    甲基安非他命之經過，自仍應以其於警詢及偵訊時證述之情
    節為準。
  (五)被告及辯護意旨雖以本件既為被告涉嫌販賣毒品之案件，但
    並無查獲任何毒品或現金扣案，亦無其他相關物證，故認不
    得僅憑證人黎昇之證述與監聽譯文，而論處被告販賣甲基安
    非他命之罪等語。然查，偵辦販賣毒品之案件，本不以查獲
    毒品或現金為必要，實際上，依偵查實務之運作，因販賣毒
    品係重大違法行為，非可公然為之，且有其獨特之販售通路
    及管道，多半皆以透過電話通聯並以代號、暗碼等隱晦方式
    暗中進行，故未能查獲毒品、現金或磅秤、分裝杓、夾鏈帶
    等相關物證之案件，亦所在多有。況且，本件乃警方事後根
    據監聽譯文循線查證而偵辦，查證當時相關毒品交易早已完
    成，實難扣得相關物證，尚不得以此為被告有利之認定。
  (六)本案並未扣得被告販賣予證人黎昇之甲基安非他命，故未能
    精準計算出被告販入與販出甲基安非他命之差價（即營利賺
    取之淨額）。然查我國查緝販賣毒品執法甚嚴，對於販賣甲
    基安非他命者尤科以重度刑責，而販賣甲基安非他命既係違
    法行為，當非可公然為之，亦無公定價格，且容易分裝並增
    減份量，而每次買賣之價量，可能隨時依雙方關係深淺、資
    力、需求量及對行情之認知、來源是否充裕、查緝是否嚴謹
    、購買者被查獲時供述購買對象之可能風險之評估等情形，
    而異其標準，非可一概而論；販賣之利得，除被告坦承犯行
    或價量俱臻明確外，委難察得實情，販賣之人從價差或量差
    中牟利之方式雖異，其意圖營利之販賣行為則同一。是以因
    甲基安非他命量微價高，販賣者率有暴利可圖，茍非意圖販
    賣營利，一般人焉有可能甘冒重度刑責而販賣甲基安非他命
    。且證人黎昇亦不知被告販入甲基安非他命之成本如何，致
    無法查得販賣之實際利得若干。惟被告與買受之對象黎昇間
    並無特別之親屬情誼，且證人黎昇證述其向被告購買甲基安
    非他命時，有交付金錢而屬有償之行為，且係在前述之地點
    進行交易，參酌本件被告曾犯施用毒品罪（見臺灣高等法院
    被告前案紀錄表），對於販賣毒品之重刑實知之甚詳，如無
    相當利潤可圖，豈有甘冒遭受重刑之風險，而將甲基安非他
    命無償轉讓他人之理？是倘被告非有厚利可圖，自無平白費
    時、費力特意於前述之地點交付甲基安非他命與對方之理，
    故被告販賣甲基安非他命予黎昇，其主觀上顯係基於營利之
    販賣意圖而為毒品之提供行為，洵堪認定。
  (七)綜上所述，互核以參，被告所為上開辯解，顯屬事後圖免卸
    飾之詞，不足採信。本件事證明確，被告販賣第二級毒品之
    犯行，均臻明確，應可認定。
三、論罪科刑：
  (一)查法規之制定與法規之修正，如有特定生效日之必要者，依
    中央法規標準法第14條或第20條第2項準用第14條之規定，
    應分別特定其施行日期；法規制定或前次修正基於特殊因素
    所特定之施行日期，並不適用於日後修正或再次修正之條文
    ；法律之制定或修正，若未明定施行日期者，中央法規標準
    法雖未規定應自何時生效，然法律既經制定或修正並經總統
    公布，自應依一般原則，自公布日起算至第3日發生效力。
    基於以上說明：92年7月9日修正公布之毒品危害防制條例
    第36條規定：「本條例自公布後6個月施行」，其立法理由
    謂：「(1)依修正草案第2條第3項規定，法務部需會同衛生署
    成立審議委員會每3個月定期檢討調整毒品之分級及品項，
    而本次新增第四級毒品，有需要在新法施行前先經該審議會
    檢討後再調整公布，爰預留6個月緩衝期，以利處理。(2)依
    本條例新修正之規定，有必要再訂定相關子法及修正相關法
    規，以配合本條例之施行，故亦有需要預留適當緩衝期，以
    利訂頒相關子法及相關法規之配合修正」，故該條規定，顯
    係因應該次修正之需，始預留適當之緩衝期，並非規定嗣後
    任何修正，均需預留6個月之期間。97年4月30日毒品危害
    防制條例修正第24條時，因未有施行日期之特別規定，司法
    院認該條文應自公布日起算至第3日起生效，並基於司法行
    政之責，立即處理相關行政事宜；本次（指98年5月20日）
    毒品危害防制條例之修正，司法院亦採相同立場等情，有司
    法院98年6月29日院台廳刑一字第0980014643號函可憑，則
    98年5月20日修正公布之毒品危害防制條例第4條、增訂之同
    條例第17條第2項規定，當於同年5月22日生效施行，本案被
    告犯罪時間均係在98年8月間，自應逕行適用修正施行之法
    律。
  (二)查甲基安非他命係毒品危害防制條例第2條第2項第2款所規
    定之第二級毒品，不得非法持有、販賣。核被告各次販賣甲
    基安非他命所為，均係犯毒品危害防制條例第4條第2項之販
    賣第二級毒品罪。其持有第二級毒品甲基安非他命之低度行
    為，應各為販賣之高度行為所吸收，皆不另論罪。
  (三)數行為於同時同地或密切接近之時地實施，侵害同一之法益
    ，各行為之獨立性極為薄弱，依一般社會健全觀念，在時間
    差距上，難以強行分開，在刑法評價上，以視為數個舉動之
    接續施行，合為包括之一行為予以評價，較為合理，則屬接
    續犯，而為包括之一罪（最高法院86年台上字第3295號判例
    可資參照）。本件被告分別於不同時間、地點販賣甲基安非
    他命，每次在時間及地點差距上，可以分開，在刑法評價上
    ，各具獨立性，各次行為皆可單獨成立犯罪，顯非於同時同
    地或密切接近之時地實施犯罪之接續犯。另所謂集合犯，係
    指依一般社會通念，特定犯罪行為具有反覆實施之特性，立
    法者於制定刑罰法律之初，亦已認知該種行為類型之反覆性
    ，而有意藉由法條中客觀構成要件之行為要素，含括上開具
    有反覆實施特性之數個犯罪行為，仍僅接受一次刑法之評價
    為已足。而販賣毒品罪，不論行為人或為零星偶一為之，或
    不間斷為之，其於行為終了時，即已達營利之目的，自難認
    立法者於制定刑罰法律之初，已認知販賣毒品行為必屬具反
    覆性之犯罪，且有意藉由法條中客觀構成要件之行為要素，
    含括上開具有反覆實施特性之數個犯罪行為。況依94年2月2
    日總統令修正公布，並自95年7月1日施行之刑法，其修正既
    依據「刑罰公平原則」之考量，刪除有關連續犯之規定，並
    將含有連續犯性質之常業犯一併全數刪除（參見刑法修正草
    案總說明），則再以集合犯之概念評價多數販賣毒品之行為
    ，即有不當。準此，本件被告多次販賣第二級毒品罪之行為
    ，當無論以接續犯或集合犯之餘地，此時則應回歸一般刑法
    上行為單、複數之認定，而予論罪科刑，較稱妥適。是被告
    所犯販賣第二級毒品各罪間，犯意各別，行為互殊，應予分
    論併罰。
  (四)被告有犯罪事實欄所載之罪刑執行情形，有臺灣高等法院被
    告前案紀錄表1份在卷可查，其受徒刑之執行完畢後，5年以
    內故意再犯本件有期徒刑以上之罪，均為累犯，因無期徒刑
    不得加重，爰就法定刑中有期徒刑及得併科罰金部分，各依
    法加重其刑。
  (五)又刑法第59條規定：「犯罪之情狀顯可憫恕，認科以最低度
    刑仍嫌過重者，得酌量減輕其刑」，其立法理由指出：本條
    所謂「犯罪之情狀可憫恕」，自係指裁判者審酌刑法第57條
    各款所列事項以及其他一切與犯罪有關之情狀之結果，認其
    犯罪足堪憫恕者而言。另最高法院70年第6次刑事庭會議決
    議：刑法第59條規定，犯罪之情狀可憫恕者，得酌量減輕其
    刑，同法第57條規定，科刑時應審酌一切情狀，尤應注意左
    列事項（共10款）為科刑重輕之標準，兩條適用上固有區別
    ，惟所謂「犯罪之情狀」與「一切情形」云云，並非有截然
    不同之領域，於裁判上酌減其刑時，應就犯罪一切情狀（包
    括第57條所列舉之10款事項），予以全盤考量，審酌其犯罪
    有無可憫恕之事由（即判例所稱有特殊之原因與環境等等，
    在客觀上足以引起一般同情，以及宣告法定低度刑，是否猶
    嫌過重），以為判斷。故適用第59條酌量減輕其刑時，並不
    排除第57條所列舉10款事由之審酌，惟其程度應達於確可憫
    恕，始可予以酌減。經查，本件被告於短時間內販賣2次甲
    基安非他命，雖販賣對象僅有1人，然其犯後自警詢迄審理
    時均否認犯罪，未見真誠悔悟之態度。從而，本院認被告所
    犯之販賣第二級毒品罪，其情狀在客觀上並無足以引起一般
    同情，亦無可以憫恕之事由，爰不援引刑法第59條規定予以
    酌減，附此敘明。
四、原審就被告販賣第二級毒品予黎昇部分論罪科刑，固非無見
    。惟查，未扣案之0000000000號行動電話（含SIM卡1枚）1
    支，雖係被告所有用以犯販賣第二級毒品罪所使用之物，惟
    該手機未經扣案，被告亦稱該手機已經掉了，業經被告於本
    院審理中陳述明確，顯見該手機業已滅失，原審遽予諭知沒
    收，難認有當。被告上訴意旨猶執陳詞，否認犯罪，固無理
    由，且原判決既有上開可議之處，自應由本院將此部分及定
    應執行刑部分予以撤銷改判。爰審酌被告前有妨害自由、妨
    害風化、竊盜、贓物、偽造文書、偽造有價證券、違反麻醉
    藥品管理條例及毒品危害防制條例等前科，有其前案紀錄表
    可稽，其明知甲基安非他命係屬戕害他人身心之毒品，竟為
    貪圖不法利益，鋌而走險予以販賣他人施用，危害社會治安
    及國民健康甚鉅，且販賣毒品為世界各國戮力查緝之萬國公
    罪，甲基安非他命足以使施用者導致精神障礙、性格異常，
    甚至造成生命危險之生理成癮性及心理依賴性，惟考量本案
    被告販賣毒品之次數甚少，而所得非多，與一般中、大盤商
    相較，其犯罪情節尚非惡劣嚴重，暨其生活狀況、智識程度
    、犯罪之動機、目的、手段、所生危害、犯後態度及檢察官
    之求刑等一切情狀，就被告上開2次販賣第二級毒品予黎昇
    之犯行，各量處有期徒刑如主文第二項所示之刑，並定其應
    執行之刑。
五、沒收部分：
  (一)按毒品危害防制條例第19條第1項關於沒收之規定，係採義
    務沒收主義，犯同條例第4條至第9條、第12條、第13條或第
    14條第1項、第2項之罪者，其供犯罪所用之物或因犯罪所得
    之財物，且屬犯人所有者，即應依該規定沒收，法院無審酌
    之餘地，並不以專供犯罪所用之物為限（最高法院93年度台
    上字第1360號、第1365號、92年度台上字第2608號判決意旨
    參照），且犯同條例第4條之罪者，其供犯罪所用或因犯罪
    所得之財物應予沒收，如全部或一部不能沒收時，追徵其價
    額或以其財產抵償之，該條例第19條第1項規定甚明，如所
    得財物為金錢而無法沒收時，應以其財產抵償之（最高法院
    95年度台上字第305號判決意旨參照）。查，被告所取得之
    因犯販賣第二級毒品罪所得之財物合計2000元，業經證人黎
    昇交付予被告收取，即屬被告因犯罪所得之財物，雖未扣案
    ，應依毒品危害防制條例第19條第1項前段規定宣告沒收，
    如全部或一部不能沒收時，以其財產抵償之。
  (二)被告插入行動電話門號0000000000號SIM卡使用之行動電話1
    支，雖為被告所有供犯罪使用之物，惟該行動電話未經扣案
    ，被告亦稱該行動電話已經掉了，已如前述，顯見該行動電
    話業已滅失，為免執行困難，爰不予宣告沒收。
參、無罪部分：
一、公訴意旨另以：丙○○於98年9月5日20時38分許，以其持用
    之0000000000號行動電話，撥打被告甲○○持用之00000000
    00號行動電話，與被告相約在苗栗縣頭份鎮上公園交易甲基
    安非他命，同日21時許，被告與丙○○在前開上公園見面，
    被告即以500元之價格販賣重量不詳之甲基安非他命1包予丙
    ○○。因認被告此部分涉犯毒品危害防制條例第4條第2項販
    賣第二級毒品罪嫌。
二、按犯罪事實應依證據認定之，無證據不得認定犯罪事實；又
    不能證明被告犯罪或其行為不罰者，應諭知無罪之判決，刑
    事訴訟法第154條第2項第301條第1項分別定有明文。又所
    謂認定犯罪事實之證據，係指足以認定被告確有犯罪行為之
    積極證據而言，該項證據自須適合於被告犯罪事實之認定，
    始得採為斷罪之資料；且如未能發現相當確實證據，或證據
    不足以證明，自不能以推測或擬制之方法，以為裁判之基礎
    ；而認定犯罪事實所憑之證據，雖不以直接證據為限，間接
    證據亦包括在內，然而無論直接證據或間接證據，其為訴訟
    上之證明，須於通常一般人均不致有所懷疑，而得確信其為
    真實之程度者，始得據為有罪之認定，倘其證明尚未達到此
    一程度，而有合理之懷疑存在時，即難遽採為不利被告之認
    定（最高法院76年臺上字第4986號判例參照）。另按刑事訴
    訟法第161條第1項規定：檢察官就被告犯罪事實，應負舉證
    責任，並指出證明之方法，因此，檢察官對於起訴之犯罪事
    實，應負提出證據及說服之實質舉證責任，倘其所提出之證
    據，不足為被告有罪之積極證明，或其指出證明之方法，無
    從說服法院以形成被告有罪之心證，基於無罪推定之原則，
    自不能為被告有罪之判決（最高法院92年台上字第128 號判
    例參照）。又按「修正刑事訴訟法第154條證據裁判主義之
    規定，乃揭櫫國際公認之刑事訴訟無罪推定原則，為修正刑
    事訴訟法保障被告人權之重要指標，法院自應嚴守此一原則
    ，在檢察官所舉證據及法院依法定職權調查所得之證據，足
    以證明被告有罪之前，自應推定其無罪。若所得證據其為訴
    訟上之證明，尚未達於通常一般人均不致有所懷疑，而得確
    信其為真實之程度者，自不能為有罪之認定，此為上開無罪
    推定原則之當然闡釋，自不能因犯罪之調查難易不同而有異
    ，其理甚明。又施用毒品者所稱其向某人買受毒品之指證，
    不得作為有罪判決之唯一證據，仍須調查其他必要之證據，
    以察其是否與事實相符，為本院歷年來之見解，良以毒品買
    受者之指證，其憑信性於通常一般人已有所懷疑，尚難確信
    其為真實。況依毒品危害防制條例第17條之規定，其供出毒
    品來源而破獲者，復得減輕其刑，則其指證之真實性猶有疑
    慮，是施用毒品者之指證，其真實性有待其他必要證據加以
    補強。茲所謂必要之補強證據，固不以證明販賣毒品犯罪構
    成要件之全部事實為必要，但以與施用者之指證具有相當之
    關聯性為前提，其經與施用者之指證綜合判斷，已達於通常
    一般人均不致有所懷疑，而得確信施用者之指證為真實者，
    始得為有罪之認定，此為無罪推定原則之必然推演。」此經
    最高法院著有93年度台上字第6750號判決意旨可資參照（另
    同院90年度台上字第3115號、94年度台上字第2033號、95年
    度台上字第6850號、96年度台上字第1029號、97年度台上字
    第3281號判決意旨亦可）。亦即，施用毒品者之指證，其真
    實性有待其他必要之證據加以補強，若施用毒品者之指證，
    其真實性仍有合理之懷疑存在時，在此項合理之懷疑未澄清
    前，自不能遽為有罪之判斷，茲所謂其他必要之補強證據，
    即在排除此項合理之懷疑，使之達於可得確信之程度，否則
    即應為被告有利之推定，此亦為刑事訴訟法第154條，犯罪
    事實應依證據認定之證據裁判原則，及因保障被告人權，無
    罪推定原則之所在，此項刑事訴訟基本原則，不能因販賣毒
    品行為之期間短暫、方法隱密、對象單純，以致查獲不易、
    搜證困難等原因而放棄，或減低對於犯罪構成要件應予嚴格
    證明之堅持，此項基本原則應為法官證據證明力自由判斷職
    權行使之限制。
三、公訴意旨認被告有於98年9月5日在頭份上公園，販賣甲基安
    非他命予丙○○1次之犯行，無非係以：(1)證人丙○○之指
    證；(2)原審核發之通訊監察書、通訊監察譯文在卷等，資為
    其主要論據。訊據被告堅決否認有何販賣第二級毒品甲基安
    非他命予丙○○之犯行，辯稱：98年9月5日伊並未與丙○○
    見面，當天亦未販賣甲基安非他命予丙○○等語。
四、經查：
  (一)證人丙○○於警詢時稱：「（你從98年4月份，所吸食毒品
    安非他命來源為何？如供出毒品來源，因而查獲者，可減輕
    其刑。）我都是向1個綽號『阿呆』之男子所購買的。‧‧
    ‧（你是如何聯絡綽號『阿呆』之男子？綽號『阿呆』之男
    子有無聯絡電話及交通工具？）我都是用0000000000號之行
    動電話與他聯繫‧‧‧（現警方提供犯罪嫌疑人紀錄表供你
    指認，該表內共6個人照片，編號幾號之人為綽號『阿呆』
    之人？）經我指認該表內編號4.之男子就是阿呆（警察查證
    年籍資料姓名為甲○○、50.01.20、Ｚ000000000、苗栗縣頭
    份鎮流東里16鄰全家福新村7號）無誤。‧‧‧我於98年9月
    5日20時38分打電話給甲○○要向其購買毒品，約餘30分鐘
    後我和甲○○在頭份鎮上公園見面交易毒品，當時我以500
    元向其購得毒品安非他命1小包‧‧‧等語（98年度偵字第5
    500號卷第21頁以下）。
  (二)證人丙○○於偵查中證稱：「（你施用的安非他命向何人買
    ？）向1 位綽號阿呆的甲○○買的。‧‧‧（你是用何方式
    與阿呆聯繫買安非他命？）我用我的電話0000000000，打給
    阿呆0000000000的電話。‧‧‧（『提示98年9月5日晚上8
    點38分之通聯譯文』這次你跟阿呆買多少錢的何毒品？）買
    500元的安非他命，1小袋，地點都是在頭份鎮的上公園內交
    貨，當時都是一手交錢一手交貨。（98年度偵字第5500號卷
    第165頁以下）
  (三)惟證人丙○○於原審及本院審理時改稱並未向被告購買甲基
    安非他命，
  (四)斟酌證人丙○○上開陳述，證人丙○○於98年9月5日究竟有
    無向被告購買過甲基安非他命，上開供述前後不一，反覆不
    定，滋生疑義，已有瑕疵可指。
  (五)再卷附通訊監察之監聽譯文，證人丙○○於98年9月5日20時
    38分許，以其持用之0000000000號行動電話撥打甲○○持用
    之0000000000號行動電話之通話內容如下：「 B（即丙○○
    ）：『阿呆』喔！A（即被告）：你誰？B：我『阿能』〈客
    語音譯〉啦！我感覺到你很不潔。A：怎樣？ B：昨天，200
    元拿了。A：？？？？B：問題我沒辦法。 A：我知道，那你
    自己吹一吹就好了。B：拿走又沒講半點。A：？？，好啦！
    等一下我要去後庄。」，此有通訊監察譯文在卷可稽（98年
    度偵字第5500號卷第34頁），訊之被告及證人丙○○均坦承
    上開通聯對話內容係其等之對話無誤，固足以認定被告確有
    為上開對話無誤，惟被告否認該通通話內容是關於買賣毒品
    甲基安非他命間之對話，本院細究該內容，該通通話係丙○
    ○質疑被告未告知之情形下，拿走丙○○所有之200元，而
    此與丙○○於警詢、偵訊時係稱其以500元之價格向被告購
    買甲基安非他命1包等情不符，是本院認為上開通訊內容難
    據以認定被告有販賣毒品甲基安非他命之犯行，亦不足以認
    定被告於通話後有與丙○○見面或有交付物品於丙○○，是
    上揭通訊監察譯文尚難採為證人丙○○補強證據。
  (六)是證人丙○○上開之供述，既有前開不一致之瑕疵，且上開
    除證人丙○○之指證外，並無其他佐證，難僅憑上開證人丙
    ○○片面之證述，遽為不利被告之認定。
五、綜上所述，本件並無其他積極證據足證被告有販賣第二級毒
    品予證人丙○○之事實，被告此部分犯行即屬不能證明。原
    審疏未詳查，率認被告有上開販賣第二級毒品甲基安非他命
    予丙○○之行為，而予論罪科刑，被告上訴意旨否認犯行，
    非無理由，自應由本院將原判決關於此部分撤銷改判，並為
    被告無罪之諭知。
據上論斷，應依刑事訴訟法第369條第1項前段、第364條、第299
條第1項前段、第301條第1項，毒品危害防制條例第4條第2 項、
第19條第1項，刑法第11條、第47條第1項、第51條第5、9款，判
決如主文。
本案經檢察官乙○○到庭執行職務。
中    華    民    國    99    年     5    月    18    日
            刑事第五庭  審判長法  官  趙  春  碧
                              法  官  賴  恭  利
                              法  官  何  秀  燕
以上正本證明與原本無異。
如不服本判決應於收受送達後10日內，向本院提出上訴書狀，其
未敘述上訴理由者，並得於提起上訴後10日內向本院補提理由書
(均須按他造當事人之人數附繕本)「切勿逕送上級法院」。
                              書記官  郭  振  祥
中    華    民    國    99    年     5    月    18    日

司法院資訊處製作；財團法人民間司法改革基金會備份。
